臺灣臺南地方法院刑事判決
110年度訴字第979號
公  訴  人  臺灣臺南地方檢察署檢察官
被      告  鐘文勇



            胡瑞玉


共      同
選任辯護人  蘇陳俊哲律師
上列被告因偽造文書等案件，經檢察官提起公訴（109年度偵字
第15086號），被告於本院準備程序進行中，就被訴事實為有罪
之陳述，經法官告知簡式審判程序意旨，並聽取檢察官、被告及
辯護人之意見後，合議庭裁定依簡式審判程序審理，並判決如下
：
    主  文
鐘文勇共同犯行使偽造私文書罪，處有期徒刑參月，如易科罰金
，以新臺幣壹仟元折算壹日。
胡瑞玉共同犯行使偽造私文書罪，處有期徒刑參月，如易科罰金
，以新臺幣壹仟元折算壹日。
未扣案之犯罪所得新臺幣貳拾陸萬伍仟玖佰伍拾壹元沒收之，於
全部或一部不能沒收或不宜執行沒收時，追徵其價額。
    事  實
一、胡瑞玉、鐘文勇為夫妻，鐘明良則係鐘文勇之父，鐘明良業
    於民國107年4月27日死亡，胡瑞玉、鐘文勇明知其等父親鐘
    明良死亡後，鐘明良之存款為全體繼承人共有之財產，須填
    寫繼承存款申請書經全部繼承人蓋章同意後，始得提領鐘明
    良之存款，竟未經全體繼承人之同意或授權下，利用其等保
    管鐘明良所申設之永康農會0000000000000000號帳戶（下稱
    永康農會）、中華郵政永康郵局00000000000000號帳戶（下
    稱永康郵局）存摺及印章之機會，共同基於行使偽造私文書
    及侵占之犯意聯絡，先於107年5月8日下午3時許，由鐘文勇
    駕車搭載胡瑞玉前往永康農會，胡瑞玉則持鐘明良永康農會
    帳戶存摺及印鑑章，在永康農會取款憑條上，填寫新臺幣（
    下同）37萬元，且在該取款憑條上盜蓋鐘明良之印鑑章2枚
    ，用以偽造鐘明良名義之永康農會取款憑條之私文書1張後
    ，交付永康農會不知情之承辦人員辦理提款而行使之；嗣胡
    瑞玉、鐘文勇承前犯意，於同日下午4時58分許，由鐘文勇
    駕車搭載胡瑞玉前往永康郵局，胡瑞玉則持鐘明良永康郵局
    帳戶存摺及印鑑章，在永康郵局郵政存簿儲金提款單上，填
    寫13,000元，且在該郵政存簿儲金提款單上盜蓋鐘明良之印
    鑑章3枚，用以偽造鐘明良名義之永康郵局郵政存簿儲金提
    款單之私文書1張後，交付永康郵局不知情之承辦人員辦理
    提款而行使之，使不知情職員如數交付上開現金予胡瑞玉，
    足以生損害於鐘明良之其他繼承人以及永康農會、永康郵局
    管理客戶存取款業務審核之正確性，並將所提領之上開款項
    侵占入己。
二、案經鐘仁貴訴由臺灣臺南地方檢察署檢察官偵查起訴。
    理  由
壹、程序部分：
　　本案被告鐘文勇、胡瑞玉所犯之罪，係死刑、無期徒刑、最
    輕本刑為3年以上有期徒刑以外之罪，其等於準備程序就前
    揭被訴事實為有罪之陳述，經受命法官告知簡式審判程序之
    旨，並聽取其等及辯護人與公訴人之意見後，本院合議庭裁
    定，依刑事訴訟法第273條之1規定，由受命法官獨任進行簡
    式審判程序，是本案之證據調查，依刑事訴訟法第273條之2
    規定，不受同法第159條第1項、第161條之2、第161條之3、
    第163條之1及第164條至第170條規定之限制，合先敘明。
貳、實體部分：
一、認定犯罪事實所憑之證據及理由：
　　被告鐘文勇、胡瑞玉就上開犯罪事實，於本院準備程序及審
    理程序時均坦承不諱（本院卷第43頁、第56頁、第131頁）
    ，核與告訴人鐘仁貴、證人鐘文君於偵訊之證述情節相符（
    他卷第218頁至第220頁、第377頁至第379頁、第441頁至第4
    42頁、第551頁至第556頁、偵卷第57頁至第62頁、第187頁
    至第190頁），且有刑事告訴狀檢附之鐘明良死亡證明書、
    永康郵局郵政存簿儲金簿封面及內頁、永康農會活期性存款
    存摺封面及內頁、永康農會取款憑條、永康郵局郵政存簿儲
    金提款單各1份（他卷第47頁至第51頁、偵卷第107頁、第11
    1-1頁）附卷可證。是以被告鐘文勇、胡瑞玉任意性之自白
    與事實相合，應可採信。綜上，本案事證明確，被告鐘文勇
    、胡瑞玉犯行洵堪認定，均應依法論科。
二、論罪科刑：
  ㈠按行為後法律有變更者，始有刑法第2條第1項之從舊從輕主
    義規定之適用，而所謂行為後法律有變更者，係包括構成要
    件之變更而有擴張或限縮，或法定刑度之變更。行為後法律
    有無變更，端視所適用處罰之成罪或科刑條件之實質內容，
    修正前後法律所定要件有無不同而斷。若新、舊法之條文內
    容雖有所修正，然其修正係無關乎要件內容之不同或處罰之
    輕重，而僅為文字、文義之修正或原有實務見解、法理之明
    文化，或僅條次之移列等無關有利或不利於行為人，則非屬
    該條所指之法律有變更，自不生新舊法比較之問題，而應依
    一般法律適用原則，適用裁判時法（參見最高法院100年度
    台上字第1616號判決要旨）。本件被告鐘文勇、胡瑞玉行為
    後，刑法第335條雖於108年12月25日經總統以華總一義字第
    10800140641 號修正公布施行，並於同年月27日生效，惟該
    條文之修正，係將原依刑法施行法第1條之1第2項前段規定
    提高之罰金數額，調整換算後而予明定，以增加法律明確性
    ，並未涉及適用處罰之成罪或科刑條件之實質內容變更，自
    應依一般法律適用原則，適用裁判時即修正後之同法條規定
    論處，先予敘明。
　㈡按銀行（金融機構）為便利存款人取款而印好任人索取填寫
    之取款憑條，非可流通市面得以自由轉讓，係屬私文書之一
    種（最高法院49年度台上字第1409號判決意旨參照）。次按
    偽造文書罪，係著重於保護公共信用之法益，即使該偽造文
    書所載之作成名義人業已死亡，而社會一般人仍有誤認其為
    真正文書之危險，自難因其死亡阻卻犯罪之成立（最高法院
    21年度上字第2668號判決意旨參照）。又按刑法第210條之
    偽造私文書罪，以足以生損害於公眾或他人為要件；所稱足
    以生損害於公眾或他人，以有發生損害之危險或疑慮為已足
    ，屬於抽象意義，不以發生實質之損害結果為必要。是雖然
    原經他人生前授給代理權以處理事務，他人一旦死亡，權利
    已無，則何來權利能繼續享受、授與，原代理權自然歸於消
    滅，自不得再以授權人之名義為法律行為，若竟仍以該授權
    人名義行文，當屬無權而偽造文書行使，因有令人誤認該他
    人尚存於世之可能，自已發生抽象之危害（最高法院100年
    度台上字第3477號、80年度台上字第4091號判決意旨參照）
    。再者，繼承人之一如未經被繼承人之全體繼承人同意，即
    偽以被繼承人名義制作取款憑條，提領被繼承人帳戶內之存
    款，其行為自有足生損害於其餘繼承人之虞，至於其所提領
    之款項是否悉數用作支付被繼承人醫藥費、喪葬費之用，乃
    犯罪動機之問題，與其行為是否與刑法第210條、第216條行
    使偽造私文書罪之犯罪構成要件該當，不生影響（最高法院
    91年度台上字第6659號判決意旨參照）。
  ㈢查被繼承人鐘明良107年4月27日辭世並繼承開始後，被告二
    人有事實欄所述之行為，自有損害告訴人鐘仁貴及其他遺產
    繼承人之繼承權及永康農會、永康郵局對於存戶存取款資料
    管理正確性之虞，自應成立行使偽造鐘明良名義之私文書罪
    。是核被告鐘文勇、胡瑞玉所為，均係犯刑法第216條、第2
    10條行使偽造私文書罪、同法第335條第1項之侵占罪。被告
    二人盜用鐘明良印章之行為，係偽造私文書之階段行為；而
    偽造私文書後復持以行使，其偽造之低度行為，為行使偽造
    私文書之高度行為所吸收，均不另論罪。被告二人冒用鐘明
    良之名義，偽造永康農會取款憑條、永康郵局郵政存簿儲金
    提款單各1張，並分別於同日持上開偽造之取款憑條、郵政
    存簿儲金提款單提領，其2次行使偽造私文書及侵占行為時
    間密切接近，方法相同，且係出於提領鐘明良帳戶內存款之
    同一目的，各行為之獨立性薄弱，在刑法評價以視為數個舉
    動接續施行而評價為一罪較為合理，是應論以接續一罪。被
    告二人係以一行為同時觸犯刑法第216條、第210條行使偽造
    私文書罪、同法第335條第1項之侵占罪，屬想像競合犯，應
    依刑法第55條前段之規定，從一重之行使偽造私文書罪處斷
    。被告二人就事實欄所載之犯行，有犯意聯絡及行為分擔，
    為共同正犯。
  ㈣爰審酌被告鐘文勇、胡瑞玉並無犯罪科刑紀錄，素行尚佳，
    其等因與告訴人鐘仁貴之間就鐘明良之遺產糾紛而衍生本案
    ，不但損害告訴人鐘仁貴及其他遺產繼承人之繼承權及永康
    農會、永康郵局對於存戶存取款資料管理正確性，且迄今未
    與告訴人鐘仁貴達成和解，所為誠屬不該，惟念及被告二人
    坦認犯行，且所提領金錢非全然作為私用，犯後態度尚可，
    暨被告鐘文勇、胡瑞玉為夫妻關係，目前同住一處，育有4
    名子女，皆為高職畢業，前從事服裝批發但因生意失敗目前
    經濟狀況不佳，被告胡瑞玉另從事看護工作貼補家用等一切
    情狀，分別量處如主文所示之刑，並均諭知易科罰金之折算
    標準。
  ㈤按「供犯罪所用、犯罪預備之物或犯罪所生之物，屬於犯罪
    行為人者，得沒收之」、「犯罪所得，屬於犯罪行為人者，
    沒收之。但有特別規定者，依其規定。…前二項之沒收，於
    全部或一部不能沒收或不宜執行沒收時，追徵其價額」，刑
    法第38條第2項前段及同法第38條之1第1項前段、第3項分別
    定有明文。查被告二人提領之金額共383,000元，其中117,0
    49元用於被繼承人鐘明良之喪葬事宜，業據被告二人及告訴
    人當庭確認在卷（本院卷第121頁至第123頁），此部分若再
    予以沒收或追徵，有過苛之虞，故383,000元扣除117,049元
    所餘之265,951元，方屬被告二人之犯罪所得，應依刑法第3
    8條之1第1項前段、第3項規定，宣告沒收之，並於全部或一
    部不能沒收或不宜執行沒收時，追徵其價額。末按得依刑法
    第219條之規定沒收者，以偽造之印章、印文或署押為限，
    至盜用他人真正印章所蓋之印文，並非該條所指之偽造印文
    （最高法院74年度台上字第4412號、83年度台上字第2492號
    判決意旨參照）。查本案取款憑條、郵政存簿儲金提款單上
    之「鐘明良」印文，係被告二人盜蓋真正之印章所生，並非
    偽造印章之印文，自無從依刑法第219 條規定宣告沒收。又
    被告二人所偽造之取款憑條、郵政存簿儲金提款單各1紙既
    已交由永康農會、永康郵局承辦人員所收受，已非被告二人
    所有，自不得宣告沒收，併此敘明。 
據上論斷，應依刑事訴訟法第273條之1第1項、第299條第1項前
段，刑法第28條、第216條、第210條、第335條第1項、第55條、
第41條第1項前段、第38條之1第1項前段、第3項，刑法施行法第
1條之1第1項，判決如主文。
本案經檢察官許家彰提起公訴，檢察官蘇聖涵到庭執行職務。 
中　　華　　民　　國　　111 　年　　1 　　月　 　12 　日
                  刑事第八庭  法  官  陳碧玉
以上正本證明與原本無異。
如不服本判決應於收受本判決後20日內向本院提出上訴書狀，並
應敘述具體理由。其未敘述上訴理由者，應於上訴期間屆滿後20
日內向本院補提理由書狀（均須按他造當事人之人數附繕本）「
切勿逕送上級法院」。 
　　　　　　　　　　　　　　　書記官  詹淳涵
中　　華　　民　　國　　111 　年　　1 　　月　　12　　日

附錄本案論罪科刑法條全文：
中華民國刑法第216條
行使第210條至第215條之文書者，依偽造、變造文書或登載不實
事項或使登載不實事項之規定處斷。
中華民國刑法第210條
偽造、變造私文書，足以生損害於公眾或他人者，處5年以下有
期徒刑。
中華民國刑法第335條
意圖為自己或第三人不法之所有，而侵占自己持有他人之物者，
處5年以下有期徒刑、拘役或科或併科3萬元以下罰金。
前項之未遂犯罰之